最　高　行　政　法　院　判　決　　　　　　　　　　九十一年度判字第二七一號
　　再 審原 告　甲○○
　　再 審被 告　財政部臺北市國稅局
　　代　表　人　張盛和
右當事人間因綜合所得稅事件，再審原告對本院中華民國八十九年一月十四日八十九
年度判字第一○七號判決提起再審之訴。本院判決如左：
　　主  文
再審之訴駁回。
再審訴訟費用由再審原告負擔。
　　事  實
緣再審原告民國八十三年度綜合所得稅未依限辦理結算申報，再審被告依查得資料，
核定其利息所得新臺幣（下同）五二九、六六二元，綜合所得總額五二九、六六二元
，淨額一五八、六六二元，發單補徵當年度綜合所得稅九、五一九元。再審原告不服
，申經復查結果，未准變更，循序提起行政訴訟，經本院八十七年度判字第二六六四
號判決（以下稱前判決）駁回。再審原告以前判決有修正前行政訴訟法第二十八條第
一款再審事由，提起再審之訴，又經本院八十九年度判字第一○七號判決（下稱原判
決）駁回。茲再以原判決有修正前行政訴訟法第二十八條第一款再審事由，提起再審
之訴，摘兩造訴辯意旨如次：
再審原告起訴意旨及補充理由略謂︰一、按「再審之訴駁回」之判決，必須針對原訴
狀所列舉再審被告機關各項不法行政措施之事實、證據與理由，有何錯誤不實之處，
將其逐項列舉，分別予以說明，始可憑以作為所訴均無理由法理上之依據。從而適用
所訴為無理由之法規予以判決。否則適用法規，即有所違誤。本件原判決駁回再審原
告之訴，認定再審原告所訴各節，均無理由，但並未逐一列舉，分別說明所訴之各項
事實、證據與理由，究竟有何錯誤不實之處，因而所訴為無理由之認定，既無法理之
依據，則難謂所訴各節均無理由。亦即可作為所訴非無理由之反證。惟原判決適用所
訴無理由之法規予以判決，顯與本案應適用之法規相違背。合當提出再審之訴，修正
前行政訴訟法第二十八條第一款定有明文。二、再審原告在原起訴狀暨八十八年二月
八日再審之訴狀中，一再申訴再審被告機關因深信其所屬臺北市國稅局文山稽徵所之
呈報，始終誤認再審原告儲存於臺灣銀行儲蓄部之養老金存款為退休金存款，且始終
誤認再審原告為支領一次退休金之公務員，因而核定依照唯有支領一次退休金者始可
適用之「退休公務人員一次退休金優惠存款辦法」之規定，課徵再審原告之所得稅，
並經舉證原呈證(二)暨補呈證(一)足以證明所訴無訛，鐵證如山各在卷。再審被告機關此
一違法之課稅措施，顯係明顯之錯誤，本次再審答辯又隻字不提原判決未加指駁，予
以糾正，且未說明何以不予指駁糾正之理由，竟適用所訴為無理由之法條予以判決，
其適用法規，顯有違誤。三、再審原告儲存於臺灣銀行儲蓄部之養老金存款，係依法
令規定具有強制性質之儲蓄存款，其利息所得，合於所得稅法第四條第二款應予免稅
之規定。再審被告認為不合，毫無根據。自不可節外生枝，冠以係「優惠性質存款」
一詞，而推翻上項法律之規定。原判決對於起訴狀理由欄中有關養老金部分所舉出之
(1)、(2)、(3)、(4)四項問題，既均無法作合理而完備之解釋，竟以「係法律上見解之歧
異」，而作為所訴為無理由之依據，因而適用所訴無理由之法規予以判決，自屬違背
法令。四、由於再審被告機關前經審核再審原告所呈繳之有關證明文件無誤，依法核
准八十二年度再審原告扶養七十歲以上尊親屬生父及繼母二人之免稅額為一八九、○
○○元並經參照八十二年聲請之原案卷證，依法核准八十四年度扶養繼母一人之免稅
額為九四、五○○元各在卷，既有原案卷證可供調閱參辦，再審被告機關在審查辦理
再審原告八十三年度申報繼母一人免稅額部分時，何以不依辦案之正常程序，調閱八
十二年度聲請案之原案卷證以憑參辦。此一明顯之錯誤，原判決未加指駁，予以糾正
，且未說明何以不予指駁糾正之原因，反而歸咎再審原告於辦理八十三年度所得稅案
聲請複查時，未舉出繼母之相關資料，豈能令人甘服。尤以再審被告機關業經發現此
項行政措施確屬錯誤，經參照八十二年度聲請案之原案證卷，依法核准八十四年度扶
養繼母一人之免稅額為九四、五○○元，暨八十五年扶養繼母一人之免稅額為一五○
、○○○元各在卷。八十三年度此項錯誤之課稅措施，既經再審被告機關先後逐年更
正，而原判決卻仍然認定八十三年度此項錯誤之課稅措施並無不當，因而適用本案不
應適用之所訴為無理由之法規予以判決，由此可見原判決適用法規與本案應適用之法
規相違背，至為明確。五、綜上論結，再審原告在訴狀中所列舉再審被告機關各項不
法之課稅措施之事實、證據與理由，究竟有何不實之處，有何錯誤偏頗之處，原判決
既無法逐一列舉說明，分別予以批駁，反任意認定所訴各節均無理由，而適用民事訴
訟法第五百零二條第二項之規定，顯與本案應適用之現行法規相違背。爰依法複提再
審之訴，請判決廢棄原判決前判決，撤銷原處分、原再訴願決定，以保權益。
再審被告答辯意旨略謂：一、按個人之綜合所得稅，就個人綜合所得總額減除免稅額
及扣除額後之綜合所得淨額計徵之。凡公債、公司債、金融債券、各種短期票券、存
款及其他貸出款項利息之所得，應課徵個人綜合所得稅，為行為時所得稅法第十三條
、第十四條第一項第四類所規定。次按納稅義務人按規定減除其本人、配偶及合於規
定扶養親屬之免稅額。納稅義務人及與其合併報繳之配偶暨受其扶養親屬於金融機構
之存款、公債、公司債、金融債券之利息，儲蓄性質信託資之收益及公司公開發行並
上市之記名股票之股利，合計全年不超過二十七萬元者，得全數扣除，超過二十七萬
元者，扣除二十七萬元為限，復為同法第十七條第一項第一款及第二款第三目第三小
目前段所明定。二、本件再審原告不服再審被告之初查核定，以其八十三年度綜合所
得總額減除免稅之養老金利息所得二、四五三元、一一○、一六○元，儲蓄投資特別
扣除額二七○、○○○元、扶養七十歲以上親屬免稅額一○二、○○○元、個人免稅
額六三、○○○元及一般扣除額三八、○○○元後，所得淨額應為零云云。申經復查
結果，以原核定係依據臺灣銀行儲蓄部等四家金融機構媒體申報資料，核定再審原告
當年度綜合所得總額五二九、六六二元，並減除本人免稅額六三、○○○元、標準扣
除額三八、○○○元及儲蓄投資特別扣除額二七○、○○○元後之餘額一五八、六六
二元為所得淨額。至主張應扣除扶養親屬免稅額一○二、○○○元及養老金利息所得
一一二、六一三元一節，以再審原告雖已滿七十歲，惟非屬受扶養親屬，原核定扣除
其個人免稅額六三、○○○元，尚無不合。又養老金利息所得非屬免稅所得，再審原
告當年度利息所得合計數已超過二七○、○○○元，依規定應扣除二七○、○○○元
為限，原核定儲蓄投資特別扣除額二七○、○○○元，亦無不合，乃未准變更。三、
再審原告復以其係支領月退休金之退休公務人員，所領退休金依規定不能享有優惠存
款，僅養老金一項須存入政府指定之銀行，始得享受優惠存款之待遇，系爭二筆利息
所得之本金既係其養老金，應屬政府規定，具有嚴格強制性質之儲蓄存款，所衍生之
利息自合於行為時所得稅法第四條第六款免稅之規定云云。訴經財政部訴願決定及行
政院再訴願決定以再審原告並未提示當年度受其扶養尊親屬之姓名及相關證明文件等
資料供核，所訴應再扣除年滿七十歲之扶養親屬免稅額一○二、○○○元一節，自難
採據。又養老金優惠存款所享有之存款利率較一般存款利率為高，係優惠性質之存款
，非依法令規定具強制性質之儲蓄存款，其衍生之利息無行為時所得稅法第四條第六
款規定之適用。再審原告八十三年度存款之利息所得計五二九、六六二元，已超過二
七○、○○○元為限，原核尚無不合。所訴再審被告未將扣繳憑單影本送達其本人致
無法查對一節，以再審原告若對利息所得扣繳憑單金額有疑義，應逕向扣繳單位查對
。又再審原告上（八十二）年度於申請復查時，經提示相關資料，再審被告乃以（
）財北國稅法字第八五○六一八二一號復查決定准予追認其繼母之免稅額，惟本（八
十三）年度再審原告並未提示相關資料，訴稱依常理推斷，應扣除其繼母之免稅額，
始為恰當云云，核不足採，併予陳明。四、至再審原告主張各節，業經原判決詳為審
酌予以論駁在案，並無適用法規錯誤之情形，再審原告仍執前詞反覆訴求，殊難謂為
有理由。又其以原判決「適用法規錯誤」之理由，提起再審之訴，亦僅為再審原告於
法律上見解之歧異，要難符合行政訴訟法第二十八條第一款規定之要件，是所訴核不
足採。綜上論述：原判決並無違誤，請判決駁回再審之訴。
　理  由
按行政訴訟法第二百七十三條第一項第一款（即修正前第二十八條第一款）所謂適用
法規顯有錯誤，係指原判決所適用之法規與該案應適用之現行法規相違背，或與解釋
判例有所牴觸者而言。至於法律上見解之歧異，再審原告對之縱有爭執，要難謂為適
用法規錯誤，而據為再審之理由。本件再審原告民國八十三年度綜合所得稅未依限辦
理結算申報，再審被告依查得資料，核定其利息所得新台幣（下同）五二九、六六二
元，綜合所得總額五二九、六六二元，淨額一五八、六六二元，發單補徵當年度綜合
所得稅九、五一九元。再審原告不服，申經復查結果，未准變更，循序提起行政訴訟
，經本院八十七年度判字第二六六四號判決（以下稱前判決）駁回。再審原告以前判
決有修正前行政訴訟法第二十八條第一款再審事由，提起再審之訴，又經本院八十九
年度判字第一○七號判決（下稱原判決）駁回。茲再以原判決有修正前行政訴訟法第
二十八條第一款（即現行行政訴訟法第二百七十三條第一項第一款）再審事由，提起
再審之訴，主張如事實欄起訴意旨及補充理由所載。經查：（一）、本件原判決係認
為依法令規定，具有強制性質儲蓄存款之利息，免納所得稅，固為所得稅法第四條第
六款所明定。但公務員所支領月退休金，並無法令規定應強制儲蓄存款；即養老金優
惠存款享有較高存款利率之優惠，無非係鼓勵退休公務員辦理存款，並無強制性質，
自不屬上開所得稅法免納所得稅之範圍。再審原告八十三年度有利息所得合計五二九
、六六二元，有各類所得扣繳暨免扣繳媒體申報資料在卷可稽，其中有兩筆（二、四
五三元及一一○、一六○元）係其養老金存入政府指定之銀行，享受優惠存款之待遇
所得之利息，依前述說明，不屬免稅範圍，則減除其本人免稅額六三、○○○元、標
準扣除額三八、○○○元及儲蓄投資特別扣除額二七○、○○○元後之餘額一五八、
六六二元為所得淨額，前判決維持原處分及原再訴願決定對之核課所得稅，尚無不合
。再審原告雖一再指陳其係支領月退休金之退休公務人員，所領退休金依規定不能享
有優惠存款，僅養老金一項須存入政府指定之銀行，始得享受優惠存款之待遇，其八
十三年利息所得兩筆（二、四五三元及一一○、一六○元）之本金既係其養老金，應
屬政府規定具有嚴格強制性質之儲蓄存款所衍生之利息，自合於所得稅法第四條第六
款免稅之規定云云，無非係其法律上見解之歧異，自不得作為再審之事由，因而駁回
再審原告該次再審之訴。揆諸首開說明，並無違誤。（二）、原判決認為前判決已依
卷附證據認定再審原告八十三年度有利息所得合計五二九、六六二元，並因本年度再
審原告未舉出相關資料，以資證明其繼母受其扶養之事實，乃維持原處分及原再訴願
決定未予扣除再審原告有扶養繼母之免稅額，並無不合。再審原告於該次再審之訴主
張：（１）原處分及一再訴願決定與前判決對再審原告提出之問題，未予解答，（２
）對再審原告扶養繼母一人免稅額部分，雖再審原告未提供資料供核，惟再審原告已
於八十二年度聲請時已提出，應由再審被告自行調閱資料核定，（３）再審被告未將
利息扣繳憑單送達再審原告，致使其無法核對，（４）再審被告核定之依據係各類所
得扣繳暨免扣繳媒體申報資料，難認為正確等為再審事由，均屬前判決認定事實職權
之正當行使，再審原告自不得據為再審事由。經核亦無違誤。再審原告茲猶執詞再審
被告應調閱其前一年度申報資料，准其扣除扶養繼母之免稅額，原判決未糾正再審被
告之錯誤，為適用法規錯誤云云，尚非可採。（三）、查原判決審理再審原告該次再
審之訴，既已認定前判決無再審原告主張之（修正前行政訴訟法第二十八條第一款規
定）再審事由，自不必進而審究再審被告原處分之事實、證據、理由有何違誤之情形
，再審原告茲指原判決未一一論述說明，有適用法規錯誤之再審事由云云，並不可採
。（四）、原判決已論述系爭二筆養老金優惠存款之利息無所得稅法第四條第六款規
定依法令規定具有強制性質儲蓄存款之利息免徵所得稅之適用等情甚詳，因而認再審
原告主張有該條之適用為歧異之法律上見解，不得資為再審理由。足見並非誤認再審
原告為支領一次退休金之人員，因而誤認依照「退休公務人員一次退休金優惠存款辦
法」之規定，應課徵再審原告系爭二筆利息之所得稅。是再審原告茲猶主張原判決未
辨明糾正該誤認，有適用法規錯誤之再審理由云云，也不可採。（五）、再審原告有
本案之利息所得，為一事實，原判決已說明前判決依證據認定無誤，為前判決職權認
定事實之正當行使，再審原告不得資為再審理由等情詳確，再審原告茲仍指再審被告
以無法律上效力之資料課稅，原判決未逐一說明，有適用法規違法之再審事由云云，
亦非可採。綜上說明，依再審意旨，難認為原判決有再審原告所指之再審事由，再審
之訴應予駁回。
據上論結，本件再審之訴為無再審事由，爰依行政訴訟法施行法第二條、行政訴訟法
第二百七十八條第二項、第九十八條第三項前段，判決如主文。
中　　華　　民　　國　　九十一　　　年　　　二　　　　月　　　　七　　　日
                    最 高 行 政 法 院  第 一 庭
                                審 判 長 法  官　　　黃　綠　星
                                         法  官      黃  合  文
                                         法  官　　　蔡　進　田
                                         法  官　　　黃　璽　君
                                         法  官　　　廖　宏　明
右  正  本  證  明  與  原  本  無  異
　　　　　　　　　　　　　　　　　　　　 法院書記官　邱　彰　德
中　　華　　民　　國　　九十一　　　年　　　二　　　　月　　　八　　　　日
